【裁判字號】    98,家訴,21
【裁判日期】    990708
【裁判案由】    請求剩餘財產分配
【裁判全文】
臺灣宜蘭地方法院民事判決              98年度家訴字第21號
原      告  甲○○
訴訟代理人  林正欣律師
被      告  乙○○
訴訟代理人  周慧貞律師
複 代理 人  丙○○
上列當事人間請求分配剩餘財產事件，本院於民國99年6月24日
言詞辯論終結，判決如下：
    主      文
被告應給付原告新臺幣壹佰壹拾參萬柒仟肆佰玖拾元，及自民國
九十八年五月二十六日起至清償日止，按週年利率百分之五計算
之利息。
訴訟費用由被告負擔。
本判決於原告以新臺幣參拾捌萬元供擔保後，得假執行；但被告
以新臺幣壹佰壹拾參萬柒仟肆佰玖拾元為原告預供擔保，得免為
假執行。
    事實及理由
一、原告主張兩造於民國80年10月1日結婚，雖於97年8月1日協
    議離婚，惟因違反法定方式，經本院以97年度家訴字第44號
    判決確認兩造間婚姻關係依然存在，嗣並於98年5月26日於
    本院離婚和解成立；因兩造婚姻關係存續中未約定夫妻財產
    制，故兩造之夫妻財產制自應適用法定財產制，而原告名下
    無任何財產，被告名下則有附表所示之土地、建物，故離婚
    後剩餘財產自應予分配；因兩造係法院和解離婚，依民法第
    1030條之4第1項前段之規定，婚後財產之價值應以法定財產
    制關係消滅時為準，爰依民法第1030條之1規定請求被告給
    付原告新臺幣（下同）1,137,490元（原主張1,910,679元，
    嗣於99年6月24日最後言詞辯論期日，原告將請求金額減縮
    為1,137,490元）及法定遲延利息等語。
二、被告則以兩造婚後以被告資金於80年12月12日創立宏陽水電
    材料行（下稱宏陽水電行），此後被告全心經營宏陽水電行
    ，遇有資金週轉情事，均由被告獨立支應，事業發展順利之
    餘，原告不思感恩，自行經營越南新娘仲介工作，並因此結
    識越南女子，而與被告漸行漸遠；時至97年8月1日，雙方協
    議離婚，離婚之際約定被告取得百分之51股權，豈料原告其
    後反悔不認，於97年10月2日提起確認婚姻關係存在之訴，
    在此期間，原告既認兩造婚姻關係依舊存續，卻與其他女子
    過從甚密，僅逞自己私慾，絲毫不顧慮被告及子女感受，甚
    且拒絕於兩造長女李楷羚就學貸款之申請書簽名，致被告為
    籌措子女學費四處貸款；尤有甚者，原告隨即於97年11月21
    日將被告苦心經營17年之宏陽水電行轉讓予原告之子李林哲
    ，再由李林哲於確認婚姻關係存在之訴訟中，證述伊全不知
    兩造協議離婚之事云云，藉此保全李林哲取得權利，其結果
    導致被告無法查悉宏陽水電行之資產狀況，並因而對宏陽水
    電行之權利盡失；再宏陽水電行之存款餘額經常維持在數十
    萬元，甚至近百萬元之譜，其數額遠逾宏陽水電行之登記資
    本額，足證被告經營有其成就，惟自原告將宏陽水電行轉讓
    予李林哲後，宏陽水電行之銀行存摺帳戶即幾無資金進出，
    被告亦無從查悉宏陽水電行之資產狀況；承上，原告既於兩
    造婚姻關係存續期間少盡家庭責任，對宏陽水電行亦無甚付
    出，卻於現今與其子坐享宏陽水電行之資產，又覬覦被告自
    他人受贈之財產，於此情狀下，倘仍平均分配剩餘財產，對
    被告顯有不公，爰依民法第1030條之1第2項之規定，主張免
    除或調整原告之分配額等語，資為抗辯。
三、按夫妻未以契約訂立夫妻財產制者，除本法另有規定外，以
    法定財產制，為其夫妻財產制。又法定財產關係消滅時，夫
    或妻現存之婚後財產，扣除婚姻關係存續中所負債務後，如
    有剩餘，其雙方剩餘財產之差額，應平均分配。但因繼承或
    其他無償取得之財產及慰撫金不在此限。民法第1005條、第
    1030條之1第1項分別定有明文。綜合以上條文規定，剩餘財
    產之計算為：婚後財產－婚後負債－因繼承取得之財產－因
    無償取得之財產－慰撫金＝各自之剩餘財產（負數以零計算
    ）；（剩餘財產多者－剩餘財產較少者）÷2＝平均分配額
    （剩餘財產少者得向多者請求剩餘財產分配之數額）。
四、兩造不爭執之事實：
  (一)兩造經本院以97年度家訴字第44號和解離婚，而離婚生效日
    期為98年5月26日。
  (二)兩造於婚姻關係存續中，並未約定夫妻財產制，故兩造以法
    定財產制為其夫妻財產制。
  (三)兩造於98年5月26日和解離婚時，原告名下無任何財產與負
    債，而被告財產部分，兩造同意將附表所示土地、建物列為
    被告之婚後財產而為分配；兩造並同意不將宜蘭縣員山鄉○
    ○段249地號土地及其上219建號建物、宜蘭縣建業段572地
    號土地列入被告之婚後財產而為分配。
  (四)兩造同意附表所示土地、建物之價值為3,502,283元（依高
    源不動產估價師事務所之鑑價結果為計算標準），扣除被告
    債務1,227,304元，被告剩餘財產為2,274,979元。
五、兩造爭執要點：
    原告對兩造夫妻財產之增加並無貢獻，平均分配顯失公平，
    如有剩餘財產應依民法第1030條之1第2項之規定免除或酌減
    之？
六、又按夫妻剩餘財產之分配固以平均分配為原則，惟依民法第
    1030條之1第2項規定，法院得調整或免除分配額，因此夫妻
    之一方如對婚姻所提供之協力或貢獻極大、極小或全無，經
    法院審酌後認為平均分配有失公平時，法院可以酌增、酌減
    或免除其分配額，此項剩餘財產差額之酌減，法院得以職權
    為之，亦得依當事人之聲請為之。
七、經查：
  (一)被告主張婚後其以自有資金於80年12月12日創立宏陽水電行
    ，此後被告全心經營，遇有資金週轉情事，均由被告獨立支
    應，而原告不思感恩，自行經營越南新娘仲介工作，並因此
    結識越南女子，過從甚密，與被告漸行漸遠，拒絕於兩造長
    女李楷羚就學貸款之申請書簽名，致被告為籌措子女學費四
    處貸款等情，固據證人即兩造之女李楷羚於本院97年度家訴
    字第44號確認婚姻關係存在等事件中證述「（問：離婚前家
    庭生活費用、學雜費都是誰在支付？）爸媽都會支付，我的
    學費繳費單都是拿給媽媽，零用錢爸媽都會給」、「（問：
    離婚前弟弟的學雜費是誰支付的？）爸爸負責搬店裡的東西
    ，家裡及水電行的財務都由媽媽負責，如果水電行缺錢或需
    要週轉都是由媽媽對外借錢，爸爸不會對外借錢」、「（問
    ：覺得目前這種情況爸媽還可能繼續維持婚姻嗎？）不行，
    因為爸爸現在在外面有女人，但是爸爸會說那是朋友，那個
    女人是越南人，叫小愛，我看過爸爸和那個女人一次，我打
    電話給爸爸，就一個女子接的，越南腔，一開始就罵我三字
    經，我很生氣」，並稱「我要辦就學貸款，爸爸不簽名，爸
    爸是說不想讓我負債，我就說這樣我不能讀書，怎麼辦，爸
    爸說就讀夜校，爸爸說不要瞧不起夜校，姊姊都是讀夜校」
    、「媽媽去跟人借錢解決學費」、「我知道爸爸有接家樂福
    的案子」等語（見該事件卷宗第56至59頁）。本院審酌證人
    之證詞，認兩造於離婚前對於家庭生活費用及子女學雜費均
    有支付，僅於李楷羚就學貸款乙事產生認知差異，而兩造對
    於宏陽水電行之業務係採分工方式，雖財務方面主要由被告
    負責打理，惟原告亦有接洽案件及執行水電維修、搬運貨物
    之事實，堪認原告對於家庭及宏陽水電行之經營並非無所貢
    獻。
  (二)被告又主張宏陽水電行之存款餘額經常維持在數十萬元，甚
    至近百萬元之譜，其數額遠逾宏陽水電行之登記資本額，足
    證被告經營有其成果，而原告根本未曾涉入宏陽水電行之週
    轉與經營，甚至將被告苦心經營17年之宏陽水電行轉讓予原
    告之子李林哲，結果導致被告無法查悉宏陽水電行之資產狀
    況，並因而對宏陽水電行之權利盡失等情，固據其提出商業
    登記資料查詢（見本院卷二第22頁）1件為證，惟依前所述
    ，本院認兩造對於宏陽水電行之經營本各有分工，故縱認被
    告對於水電行之經營成效顯著，亦不能忽視原告在宏陽水電
    行之協力與付出，且被告主張原告根本未曾涉入宏陽水電行
    之週轉與經營等語，既為原告所否認，復未據被告舉證以實
    其說，所言不能逕予採信。
  (三)綜合上情，原告既對家庭及婚姻期間所增加之財產亦有相當
    之貢獻，被告又不能證明原告主張「平均」分配剩餘財產有
    何顯失公平之情形，其援引民法第1030條之1第2項規定請求
    免除或酌減原告之分配額，並非可採。
八、綜上所述，原告無剩餘財產，被告之剩餘財產為2,274,979
    元，故兩造剩餘財產差額為1,137,490元（2,274,979÷2）
    。從而，原告請求被告給付如主文所示之金額及法定遲延利
    息（即自兩造離婚生效日起至清償日止）為有理由，應予准
    許。又兩造均陳明願供擔保，以代釋明，聲請宣告假執行或
    免為假執行，均核無不合，爰各酌定相當擔保金額，併准許
    之。
九、據上論結，本件原告之訴為有理由，依民事訴訟法第78條，
    判決如主文。
中    華    民    國    99    年    7     月    8    日
                  臺灣宜蘭地方法院家事法庭
                      法  官  周健忠
以上正本與原本無異。
如不服本判決，應於收受送達後20日內向本院提出上訴狀（應附
繕本）。
中    華    民    國    99    年    7     月    9     日
                      書記官  姚國華
附表
 ┌──┬────────────┬───────┬─────────┐
 │編號│       財產名稱         │ 價值(新台幣) │     備    註     │
 ├──┼────────────┼───────┼─────────┤
 │ 1  │宜蘭縣宜蘭市○○○段602 │ 3,395,860元  │                  │
 │    │地號（權利範圍全部）    │              │                  │
 ├──┼────────────┼───────┼─────────┤
 │ 2  │宜蘭縣宜蘭市○○○段360 │ 106,423元    │                  │
 │    │建號（門牌號碼：宜蘭縣宜│              │                  │
 │    │蘭市○○路130號）（權利 │              │                  │
 │    │範圍全部）              │              │                  │
 └──┴────────────┴───────┴─────────┘

司法院資訊處製作；財團法人民間司法改革基金會備份。
